臺灣高等法院臺南分院刑事裁定
110年度毒抗字第855號
抗  告  人
即  被  告  甲○○
上列抗告人因強制戒治案件，不服臺灣嘉義地方法院中華民國11
0年10月26日裁定（110年度毒聲字第459號），提起抗告，本院
裁定如下：
    主  文
抗告駁回。
    理  由
一、抗告意旨略以：
　㈠抗告人因犯毒品危害防制條例案件，經臺灣嘉義地方法院判
    處有期徒刑1年9月，於民國109年4月間入監執行，因表現正
    常，於110年9月間獲准假釋；又因施用毒品案件，經法院裁
    定令入勒戒處所觀察勒戒。抗告人已獲法務部恩典給予機會
    假釋獲准，然卻又評估抗告人有繼續施用毒品傾向，是否互
    相抵觸，實難令抗告人信服。
　㈡抗告人同一施用毒品行為，先裁定觀察勒戒，後再裁定強制
    戒治，明顯違反一罪不二罰之精神。爰依法提起抗告。
二、毒品危害防制條例第20條第2項規定：「觀察、勒戒後，檢
    察官或少年法院（地方法院少年法庭）依據勒戒處所之陳報
    ，認受觀察、勒戒人無繼續施用毒品傾向者，應即釋放，並
    為不起訴之處分或不付審理之裁定；認受觀察、勒戒人有繼
    續施用毒品傾向者，檢察官應聲請法院裁定或由少年法院（
    地方法院少年法庭）裁定令入戒治處所強制戒治，其期間為
    6個月以上，至無繼續強制戒治之必要為止。但最長不得逾1
    年」。復有無繼續施用毒品傾向之評估標準，並非完全以受
    勒戒人勒戒後之結果為準，勒戒前之各種情況，仍應作為評
    估之依據，依勒戒處所評分說明手冊規定，係以「前科紀錄
    與行為表現」、「臨床評估」及「社會穩定度」3項合併計
    算分數，分數60分以上，判定為有繼續施用毒品傾向。是被
    告有無「繼續施用毒品傾向」，係依具體個案之臨床實務及
    相關事證等情綜合判定，有其相當之專業依據及標準，且涉
    及專門醫學。又衡酌強制戒治之目的，係為協助施用毒品者
    戒斷毒品之心癮及身癮所為之一種保安處分類型，而該評估
    標準係適用於每一位受觀察、勒戒處分之人，具一致性、普
    遍性、客觀性。倘綜合判斷之結果，其所為之評估由形式上
    觀察，無擅斷或濫權等明顯不當之情事，法院宜予尊重。
三、經查：
　㈠本件抗告人因施用毒品案件，經臺灣嘉義地方法院以110年度
    毒聲更一字第2號裁定令入勒戒處所執行觀察、勒戒確定。
    抗告人入所執行後，經法務部○○○○○○○○附設勒戒處所評分結
    果：總分合計為74分（靜態因子共計59分，動態因子共計15
    分），經評定為「有繼續施用毒品傾向」等情，有該所110
    年10月20日南所衛字第11000103130號函暨所附「有無繼續
    施用毒品傾向證明書」、「有無繼續施用毒品傾向評估標準
    紀錄表」1份附卷可稽。
　㈡按刑事責任所謂一事不二罰，係指對於同一犯罪行為，基於
    法秩序之維護與人民權益受剝奪應符比例原則之精神，施以
    法律評價，只許擇一種刑事處罰為之，並僅能處罰一次，不
    得重複施罰，始合公平正義理念（最高法院94年度台上字第
    6919號判決意旨參照）。而毒品施用者因具有病患性犯人特
    質，對其施以觀察、勒戒或強制戒治之保安處分，旨在於幫
    助施用毒品者戒除毒癮，處分之性質非為懲戒行為人，而係
    為消滅其再次施用毒品之危險性，採以觀察、勒戒方式戒除
    其身癮，及以強制戒治方式戒除其心癮之措施。又毒品危害
    防制條例，對施用毒品者係採「除刑不除罪」之刑事政策，
    倘觀察、勒戒等處遇猶無法收其遮斷毒癮之實效，方以刑罰
    追訴處罰，顯見毒品危害防制條例之觀察、勒戒等處遇，係
    以醫療斷癮為目的，屬於較為輕緩之拘束人身自由保安處分
    ，以代替刑罰功能，亦即依毒品危害防制條例第20條第1項
    、第2項之規定，視其執行成效，由觀察、勒戒，進而強制
    戒治，循序為之。綜合言之，被告於觀察、勒戒後有無繼續
    施用毒品之傾向，是否須再施以強制戒治，乃立法者所規定
    1次性整體治療程序之各階段流程，而非一行為重複評價或
    一罪二罰。從而，抗告人主張：就同一施用毒品行為，先裁
    定觀察勒戒，再裁定強制戒治，明顯違反一罪不二罰之精神
    云云，洵非可採。
　㈢入監執行徒刑之受刑人得否獲准假釋，係依據行刑累進處遇
    條例等相關規定辦理，而與「有無繼續施用毒品傾向」是否
    應令入戒治處所強制戒治，係以「前科紀錄與行為表現」、
    「臨床評估」及「社會穩定度」作為評估、判定標準不同，
    亦即二者間不論評分之依據、項目等均不相同；且刑罰之執
    行與強制戒治屬戒除毒癮之保安處分性質有異，故抗告人另
    案刑罰之執行雖已獲准假釋，然與本案有無繼續施用毒品傾
    向，係屬兩事。從而，抗告人主張：已獲准假釋，卻又評估
    有繼續施用毒品傾向，相互抵觸云云，容有誤會。
　㈣前述綜合判斷之結果，係該所具相關專業知識經驗之專家於
    抗告人在所執行觀察、勒戒期間，依其本職學識就抗告人之
    前科紀錄及行為表現、臨床評估及社會穩定度等因素所為之
    綜合判斷，係具有科學驗證所得之結論，且由形式上觀察，
    並無擅斷或濫權等明顯不當之情事，自得資為判斷抗告人有
    繼續施用毒品傾向之證明。原審法院核閱卷宗後，據此裁定
    令抗告人入戒治處所強制戒治，核屬適法有據。
四、綜上所述，抗告人經原審法院裁定入勒戒處所觀察、勒戒後
    ，經評估認定有繼續施用毒品之傾向，原審以檢察官聲請並
    無不合，依毒品危害防制條例第20條第2項規定，裁定令入
    戒治處所施以強制戒治，其期間為6個月以上，至無繼續強
    制戒治之必要為止，但最長不得逾1年，經核並無違誤。從
    而，抗告人仍執前開陳詞指摘原裁定為不當，難認有理由，
    應予駁回。
五、據上論斷，應依刑事訴訟法第412條，裁定如主文。 　
中　　華　　民　　國　　110 　年　　11　　月　　8 　　日
                  刑事第三庭    審判長法　官  陳連發
                                      法　官  何秀燕
                                      法　官  洪榮家
以上正本證明與原本無異。
不得再抗告。
　　　　　　　　　　　　　　　　　　　書記官  謝麗首　　
中　　華　　民　　國　　110 　年　　11　　月　　8 　　日